---
title: "Relatório 07 - Distribuição de Gumbel no `leem`"
author: "Gustavo Duque Thomaz Mourão Elias"
date: "06/06/2022"
header-includes:
  - \usepackage{titling}
  - \pretitle{\begin{center}
    \includegraphics[width=2in,height=2in]{ufsj.png}\LARGE\\}
  - \posttitle{\end{center}}
toc-title: "Sumário"
output:
  
  html_document:
    theme: journal
    highlight: tango
    toc: yes
    number_sections: yes
    includes:
      in_header: logo.html
  pdf_document:
    
    toc: yes
    number_sections: yes
    fig_caption: true 
---

```{r setup, include=FALSE}
knitr::opts_chunk$set(echo = TRUE, fig.cap = " ")
```
--- 

# Objetivo

Construir um script em R que calcule probabilidades da distribuição de Gumbel no R para o pacote `leem`

# Apresentação do relatório

Diante do objetivo do relatório, ele será dissertado e explanado nas próximas seções:

## Distribuição de máximos Gumbel

A distribuição de Gumbel (sigla para *Generalized Extreme Value distribution Type I*) se trata de um modelo de distribuição de variável aleatória contínua. Tal modelo é distinto pelo fato de que ela pode descrever variráveis de comportamento extremo como intensidade de chuva na hidrologiaa.

A sua função de densidade pode ser expressa como:

$$ G(g) = \frac{e^{-(z + e^{-z} )}}{\beta}$$
Sendo que $z$ é dada pela expressão:

$$ z = \frac{x- \mu}{\beta} $$
Com as incógnitas nas equações representando:

- $\mu$ é a variável de local;

- $\beta$ é a varíavel de escala, deve ser maior que 0;

## Pacote `manipulate`

Para que o usuário da função possa ter uma interação maior com os resultados e permitindo a melhor visualização da função, fora utilizado o pacote `manipulate`, o qual dispões funções que criam *sliders* que alteram valores de entrada da função, sendo neste caso o valor da variável aleatória de entrada, o parâmetro de local e escala.

O corpo básico da função é dado como

```{r eval = FALSE, echo = TRUE}

manipulate::slider(min, max, initial = min)
```

Sendo que:

- `min` é o valor mínimo do slider;
- `max` é o valor máximo do slider;
- `initial` é o valor de posição inicial do slider, dado como o mínimo por padrão.

Para o uso deste slider, fora colocado proteções para seu uso e do resto da função. Não é possível colocar valores menores que para a escala e, para todas as variáveis, caracteres também são desconsiderados.

## Função em íntegra

A função pode ser visualizada [neste link](prob_leem.R)
