---
title: "Relatório 08 - Função `tabfreq` do Leem"
author: "Gustavo Duque Thomaz Mourão Elias"
date: "17/06/2022"
header-includes:
  - \usepackage{titling}
  - \pretitle{\begin{center}
    \includegraphics[width=2in,height=2in]{ufsj.png}\LARGE\\}
  - \posttitle{\end{center}}
toc-title: "Sumário"
output:
  
  html_document:
    theme: journal
    highlight: tango
    toc: yes
    number_sections: yes
    includes:
      in_header: logo.html
  pdf_document:
    
    toc: yes
    number_sections: yes
    fig_caption: true 
---

```{r setup, include=FALSE}
knitr::opts_chunk$set(echo = TRUE, fig.cap = " ")
```
--- 

# Objetivo

Explicar a premissa básica da função `tabfreq` do pacote `leem` e mostrar:

- Uso básico;
- Argumento `k`;
- Argumento `ordered`;
- Erros comuns e correções.


# Apresentação do relatório

Diante do objetivo do relatório, ele será dissertado e explanado nas próximas seções:

## `tabfreq`: uso básico

O pacote `leem` está sendo desenvolvido com o objetivo de prover uma melhor visualização de conceitos da estatística a estudantes deste curso. Dentro da disciplina, uma das áreas abordadas é a estatística descritiva: um campo que foca na descrição de população e amostras por meio de coeficientes breves^[Fonte: [Investopedia](https://www.investopedia.com/terms/d/descriptive_statistics.asp)]. Por isso, seu conhecimento básico pode ser de ampla ajuda a estudantes de qualquer curso, especialmente para áreas que se contém com grandes estudos de população como medicina ou psicologia.

O `leem` carrega consigo funções desenhadas para obter dados descritivos de amostra (com novas funções desta área possivelmente sendo implementadas no futuro) e, entre elas, destaca-se a `tabfreq`, cujo objetivo é montar uma tabela de frequências dos dados apresentados.

A tabela de frequêcia é um arranjo de dados que resume as informações apresentadas do conjunto^[Fonte: [UFGRS](https://www.ufrgs.br/probabilidade-estatistica/slides/slides_1/1-2_Descritiva_distribuicoes%20de%20freq.pdf)], tornando o processo de análise deles mais rápida e simples.

Como exemplo, observe a tabela de frequência gerada para o seguinte conjunto de dados:

```{r}

library(leem)

# Criando um conjunto de caracteres aleatorios

x <- sample(letters[1:10], 50, replace = TRUE)

# ATENCAO: para uso do tabfreq, a classe do objeto DEVE SER LEEM. Use o comando new_leem antes (mais sobre isso depois)
# Como se trata de caracteres, devemos colocar o objeto como discreto no new_leem 

x <- new_leem(x, variable = "discrete")

tabfreq(x)

```

Nesta lista disposta pela função, temos as seguintes informações:

- `groups` representa os nomes das variáveis qualitativas e valores das variáveis discretas quantitativas;
- `Fi` é a frequência dos dados em número absolutos (para variáveis contínuas, representa o número de elementos contidos na faixa determina pelos intervalos);
- `Fr`é a frequência relativa daquele grupo (frequência/número de elementos da amostra). Semelhantemente, `Fp` é a frequência relativa já em percentual;
- `Fac1` e `Fac2` são os valores das frequências acumuladas, organizadas de maneira crescente e decrescente, respectivamente, formando assim as ogivas crescentes e descrescentes. Novamente, `Fac1p`e `Fac2p` são as ogivas relativas crescente e decrescente.

O mesmo princípio se aplica a dados contínuos, com a observação de que os grupos serão dados como intervalos de classes. A quantidade padrão para os intervalos de classe é $\sqrt{n}$ para até 100 elementos e $5*log_{10}{n}$ para mais de 100.

```{r}

# Criando um conjunto de valores a partir da distribuição normal

y <- rnorm(100, 100, 20)

# Colocando a variável como "continuous"  
  
y <- new_leem(y, variable = "continuous")

# Observe que a tabela gerada terá 10 intervalos de classe, como discutido anteriormente

tabfreq(y)

```

Além das demais colunas para amostras discretas, a tabela de amostras contínuas carrega a coluna `PM`, representando o valor médio entre o limite inferior e superior do intervalo. 

Após usar o `tabfreq` e o atribuir a variável, é possível chamar a tabela de frequência por meio de `objeto$tabela`:

```{r}

x <- tabfreq(x)

x$tabela

```


# Argumento `k`

Como dito anteriormente, o número de classes padrão é dado por uma relação matemática já embutida na função. Contudo, é possível forçar um determinado número de grupos na função `tabfreq`.

Para isso, deve-se inserir o argumento `k` ao chamar a função e declarar quantos classes desejam ser criadas

```{r}

# Fazendo com apenas dois intervalos de classes

tabfreq(y, k = 2)

# Fazendo com 20 intervalos de classe

tabfreq(y, k = 20)

```

# Argumento `ordered`

Para variáveis discretas, o argumento `ordered` possibilita a ordem a qual os dados irão aparecer. Normalmente, elas são organizadas por ordem alfabética para qualitativas e crescente para quantitativas.

Este argumento possui uma natureza mais complexa que `k`: ele deve ser declarado na função com todos os tipos de elementos listados na ordem desejada. Para esclarecimento, observe o exemplo abaixo:

```{r}

# ordenando o objeto x. Listando todos os grupos e na ordem desejada

tabfreq(x, ordered = c('j', 'i', 'h', 'g', 'f', 'e', 'd', 'c', 'b', 'a'))


```


Com isso, é possível ordenar dados que requerem uma certa ordem para uma análise mais detalhada, como nomes ou dados categorizados.]


# Erros comuns e correções

Pela natureza de manipulação de dados, a função apresenta algumas proteções para seu uso. É necessário conhecer suas limitações para seu uso apropriado.

Junto com estas proteções, há ainda alguns *bugs*  no código fonte que podem levar a resultados errados. Os erros reportados foram encontrados com a build disponível no Github na data de 16/06/22

## Geral

- Só podem ser usados objetos com classe `leem` na função;

```{r, error = TRUE}

b <- c(1:10)

tabfreq(b)


```

- Objetos com apenas um dado não passam pela função;

```{r, error = TRUE}

v <- 1
v <- new_leem(v)
v <- tabfreq(v)


```

- Cuidado com declaração do tipo de objetos: se o conjunto for contínuo mas foi declarado como discreto, a tabela de frequência enunciará cada dado como classe;

```{r, error = TRUE}

w <- rnorm(20, 10, 2)
w <- new_leem(w)
tabfreq(w)


```

## `k`

- O argumento deve ser numérico;

```{r, error = TRUE}

tabfreq(y, k = 'a')

```

- O argumento deve ser positivo e maior que 1;


```{r, error = TRUE}

tabfreq(y, k = -1)

```

```{r, error = TRUE}

tabfreq(y, k = 1)

``` 

## `ordered`

- O argumento deve conter os mesmos número de elementos que a tabela original. Caso contrário, parte da tabela se apresentará como vazia *NA*;

```{r, error = TRUE}

x <- sample(letters[1:10], 50, replace = TRUE)

x <- new_leem(x)

tabfreq(x, ordered = c('a', 'b', 'c', 'd', 'e'))

```

- O argumento deve conter os exatos grupos de classe que os dados. Também aparecerá linhas como *NA*;

```{r, error = TRUE}

x <- sample(letters[1:10], 50, replace = TRUE)

x <- new_leem(x)

tabfreq(x, ordered = c('k', 'l', 'm', 'n', 'o', 'p', 'q', 'r', 's', 'a'))

```

-  Grupos de caracteres devem ter suas listas organizadas em caracteres. A mesma lógica é válida para argumentos numéricos (lista em números).


```{r, error = TRUE}

x <- sample(letters[1:10], 50, replace = TRUE)

x <- new_leem(x)

tabfreq(x, ordered = c(1:10))

```









