---
title: "Relatório 04 - Aproximações de distribuições"
author: "Gustavo Duque Thomaz Mourão Elias"
date: "08/05/2022"
header-includes:
  - \usepackage{titling}
  - \pretitle{\begin{center}
    \includegraphics[width=2in,height=2in]{ufsj.png}\LARGE\\}
  - \posttitle{\end{center}}
toc-title: "Sumário"
output:
  
  html_document:
    theme: journal
    highlight: tango
    toc: yes
    number_sections: yes
    includes:
      in_header: logo.html
  pdf_document:
    
    toc: yes
    number_sections: yes
    fig_caption: true 
---

```{r setup, include=FALSE}
knitr::opts_chunk$set(echo = TRUE, fig.cap = " ")
```
--- 

# Objetivo

Apresentar um processos numérico para cálculo de probabilidade de distribuições de variáveis aleatórias e demonstrar o processo via um exemplo na linguagem `R`


# Apresentação do relatório

Diante do objetivo do relatório, o relatório irá o dissertar e explanar nas próximas seções:

# Cálculo numérico

Na resolução de questões e problemas matemáticos e físicos, costuma-se tentar os abordar via aplicação de propriedades, desenvolvimento de expressões e obtenção de relações com outras variáveis. [Tal abordagem é denominada como o método analítico e é perfeitamente razoável](https://kotengenharia.com.br/metodos-numericos/) para problemas de baixa complexidade (equações ordinárias, modelagem físico-químicas de modelos simples, etc.)

Tendo como exemplo a próxima equação da distribuição uniforme definida entre $0$ e $5$, querendo-se sua função de probabilidade acumulada:

$$ P(X) = \int_{0}^{x}\frac{1}{5 - 0}dx  $$
Para uma integral de uma constante, ela será dada pelo produto da variável e constante. Como a integral varia de $0$ a $x$, a probabilidade acumulada desta distribuição será:

$$ P(X) = \frac{x}{5} \ para \ 0 \leq x\leq 5$$

Contudo, este procedimento não é possível para todos os casos em ciências: sistemas de múltiplas e inúmeras variáveis, equações e funções de extrema complexidade, impossibilidade de se isolar as variáveis e obter uma relação única, etc. Para todos as possibilidades,o método analítico pode não ser possível de ser utilizado.

Retomando as distribuições de probabilidade, observe a função densidade da distribuição qui-quadrado:

$$ f(x) = \frac{\Gamma \big(\frac{\upsilon + 1}{2} \big)}{\sqrt{\pi \upsilon} \ \Gamma \big(\frac{\upsilon}{2} \big)} \bigg(1 + \frac{x^2}{\upsilon} \bigg)^{- \frac{\upsilon +1}{2}} $$
Para se obter a função acumulada desta distribuição, seria necessário a integrar de $0$ (limite inferior imposto pela natureza da função) até $x$. Sem o grau de liberdade $\upsilon$ definido, a função gama $\Gamma$ entraria neste processo.

Para este fim, pode-se abordar este problema usando a análise numérica: [uma área da matemática e computação destinada ao uso de algoritmos para cálculo de variáveis](https://www.britannica.com/science/numerical-analysis).

Por meio deste artíficio, é possível com que o `R` possa calcular a probabilidade acumulada desta função para qualquer valor de variável (acima $0$) e para qualquer valor do grau de liberdade e intervalo de confiança:

```{r}
# até 2, com 1 grau de liberdade

pchisq(2, 1)

# 0.5, com 19 graus de liberdade

pchisq(0.5, 19)

# 7.45973 com 8 graus

pchisq(7.45973, 8)
```

# Quadratura Gauss-Legendre

Como objetivo explícito de se demonstrar um *script* que possa realizar estes cálculos, deve-se utilizar um método de integração numérica. Para esta atividade, será usada a Quadratura Gaussiana.

Simplificadamente, este método numérico se utiliaz de somas ponderadas em $s$ pontos para se calcular o resultado aproximado da área de uma certa função. Esta relação pode ser expressa em:

$$ \int_{a}^{b} g(x)dx \approx \sum_{k = 1}^s w_k f(x_k) $$

Em que:

- $a$ e $b$ será o intervalo em que área abaixo da função será calculada;

- $g(x)$ é a função estudada;

- $s$ é o número de pontos da quadratutra;

- $w_k$ é o peso da soma;

- $f(x_k)$ é a função transformada para aquele intervalo.

Quando a função é polinomial, há um número mínimo de pontos que retornará o valor exato da integral. No caso de funções mais complexas, o número de pontos aumenta a precisão da resposta.

O cálculo dos valores dos tais pesos variam de acordo com o polinômio ortogonal adotado para o cálculo. Neste caso, será usado os polinômios de Legendre, definidos em: 

$$ \langle f,g \rangle = \int_{-1}^{1} f(x)g(x)dx $$
Estes polinômios determinaram os pesos $w_k$ por meio da matriz de Jacobi $J_s$, sendo que os pontos da quadratura serão em função em função dos autolaores $\lambda_k$ desta matriz, e os pesos em função dos autovetores $V_k$.

# Aplicação no R: curva normal

Dado os básicos da quadratura e com auxílio do pacote `SMR`, ela poderá ser aplicada para cálculo de probabilidade de distribuições.

A exemplo, será usada a distribuição normal, devido ao seu amplo uso e complexidade de sua função, dada em:

$$f(x) = \frac{1}{\sigma \sqrt{2 \pi}}e^{-\frac{1}{2}\frac{(x - \mu)^2}{\sigma^2}}, para -\infty \leq x \leq \infty $$

Em que:

- $\sigma$ é o desvio padrão;

- $\mu$ é a média.

A começar, como a quadratura  Gauss-Legendre tem o intervallo de seu polinômio ortogonal (logo, os seus pesos e pontos) definido entre $-1$ e  $1$, e a função está definida entre $-\infty$ e $\infty$, o intervalo da integral deverá ser modificado.

Como se quer a probabilidade acumulada desta função, a transformação necessária seria de:

$$ \int_{-\infty}^{b}f(x) = \int_{-1}^{1} f(t)dx $$
Para esta transformação, os argumentos da função mudaram para:

$$ \int_{-\infty}^{b}f(x) = \int_{-1}^{1} f\bigg(b + \frac{1+ x_k}{t-x_k} \bigg) \frac{2}{(x_k-1)^2}dx_k $$

Que, ao desenvolver esta expressão na função da curva normal, obtém-se:

$$ f(x_k) = \frac{2}{\sigma \sqrt{2 \pi}(x_k - 1)^2}e^{\Delta} $$

Com $\Delta$ sendo:

$$ \Delta = \bigg[ \frac{b + \mu }{\sigma} +  \frac{1+x_k}{(x_k-1)\sigma} \bigg]^2 $$

Com esta resolução, é possível implementar esta operação no `R` com o pacote `SMR`:

```{r}

# as funções relacionadas a quadratura estão em desenvolvimento ainda no pacote.
# para as usar, será necessário a sintaxe "SMR:::___"

# xk será um objeto de lista atômica
# recebendo os valores dos pontos de quadratura e os seus pesos
# usaremos 8 pontos para uma precisão maior

xk <- SMR:::GaussLegendre(8) 

#pesos

xk$weights

#pontos

xk$nodes

# lim será o limite superior de integração, "b" na equação passada

lim <- -0.5

# criando a função "fxgauss": será a função da gaussiana ajustada ao novo limite de integração

fxgauss <- function(x, b, media, dp) {
  
  # cálculo do expoente, chamado de delta anteriormente para simplicidade
  
  aux <- (b/dp)+ ((1 + x)/(x-1)*dp) + (media/dp) 

  # cálculo do numerador na função
  
  aux2 <- 2*exp(-0.5*aux^2) 
  
  # finalização da conta
  
  aux2/((2.506628)*(x-1)^2)
}

# finalmente aplicando a quadratura
#considere uma distribuicao de media 0, desp. 1 e queremos a probabiliade acumulada em 0.5

sum(xk$weights * fxgauss(xk$nodes, lim, 0, 1) )

# comparação com a função interna do R para cálculo de probabilidade acumulada da normal

pnorm(-0.5, 0, 1)

# calculando o erro absoluto. Com 8 pontos, temos uma precisão até 3 casas decimais

 sum(xk$weights * fxgauss(xk$nodes, lim, 0, 1) ) - pnorm(-0.5, 0, 1)

```














